【裁判字號】    91,訴,3281
【裁判日期】    921113
【裁判案由】    地價稅
【裁判全文】
臺北高等行政法院判決
                                                九十一年度訴字第三二八一號
                              .
    原      告  財團法人楊姓四知堂
    代  表  人  甲○○
    訴訟代理人  陳國堂律師
    被      告  臺北市稅捐稽徵處
    代  表  人  乙○○處長）.
    訴訟代理人  丙○○
右當事人間因地價稅事件，原告不服財政部中華民國九十一年六月十九日台財訴字第
○八九○○○九八四八號再訴願決定，提起行政訴訟。本院判決如左：
    主  文
原告之訴駁回。
訴訟費用由原告負擔。
    事  實
一、事實概要：原告所有坐落台北市○○區○○段一小段二○一地號持分土地乙筆，
    面積三、二七七平方公尺，係供楊姓聖廟使用，經被告所屬萬華分處於辦理八十
    七年度地價稅減免土地清查作業時，認定系爭土地與土地稅減免規則第八條第一
    項第九款規定不合，乃按一般用地稅率補徵原告自民國八十二年至八十六年期地
    價稅共計新台幣（以下同）七、三五○、六○五元。原告不服，申請復查，未獲
    變更，提起訴願，經台北市政府八十八年四月十五日府訴字第八七○九五八二三
    ○一號訴願決定，將原處分撤銷，著由被告另為處分。嗣被告以八十八年七月一
    日北市稽法乙字第八八一二三六○三○○號重為復查決定，仍維持原核定。原告
    猶表不服，復向台北市政府提起訴願，旋遭駁回，遂向財政部提起再訴願，亦遭
    駁回，向本院提起行政訴訟。
二、兩造聲明：
    (一)原告聲明：再訴願決定、訴願決定及原處分均撤銷，訴訟費用由被告負擔。
    (二)被告聲明：駁回原告之訴，訴訟費用由原告負擔。
三、兩造之爭點：
    原告所有坐落台北市○○區○○段一小段二○一地號持分土地乙筆，係供楊姓聖
    廟使用，是否有土地稅減免規則第八條第一項第九款規定之適用可免徵地價稅？
    又原告所有系爭土地，經被告否准免徵地價稅後，原告如主張次年之地價稅應可
    獲得免徵地價稅，是否應於開徵日期前四十日提出申請，始可獲得免徵地價稅？
四、兩造之主張：
甲、原告主張之理由：
  (一)原告所有台北市○○街一五四巷卅九號地上寺廟連同基地（基地座落台北市○○
    區○○段一小段二○一地號）係屬財團法人楊姓四知堂所有。該地上建物為財團
    法人楊姓四知堂附設之楊聖廟，經有關機關准設立並核發寺廟登記證在案，依土
    地稅減免規則第八條第一項第九款規定：「私有土地減免地價稅之標如左：九、
    有益於社會風俗教化之宗教團體，經辦妥財團法人或寺廟登記，其專公開傳教之
    教堂，經內政部准設立之宗教教義研究機構、寺廟用地及紀念先賢先烈之館堂寺
    廟用地，全免。」被告所屬萬華分處於八十七年度地價稅減免土地清查作業時，
    認定楊聖廟為祭祀私人祖先之用，自無土地稅減免規則第八條第一項第九款之適
    用，乃按一般用地稅率補徵原告自八十二年至八十六年地價稅。
  (二)查楊聖廟建於四十九年四月二日以原告名義辦理法人登記，依財團法人楊姓四知
    堂捐助暨組織章程第二條規定「本堂供奉先聖先賢宋朝楊令公、楊家將暨玉皇上
    帝、觀音佛祖、關聖帝君、保生大帝、神農大帝、孔子、中壇元帥、福德正神及
    有關各神佛，並提供楊聖廟場地以闡揚宗教教義，提倡敬奉神明，辦理社會公益
    慈善事業為宗旨」。及第八條明定：「凡屬中華民國國民領有國民身分證者年滿
    二十歲，並完繳入會費新台幣壹仟元以上，不分性別贊同本堂宗旨者，均得申請
    加入本堂會員，入堂時，需填申請書，經本堂董事會審查後，報請主管機關核備
    者，方得為本堂會員」，又台北市政府為美化楊聖廟，原告與其都市發展局配合
    將楊聖廟圍牆廣場更新及楊聖廟正面及中殿內部整修、保德里通學巷與楊聖廟廟
    埕開放改造計畫圖以繁榮社區供人民參觀休憩之場所，原告均依章程規定行事並
    無祀奉私人神主等事務，原告經費收入僅三百萬元其中提撥四十萬元辦理社會救
    濟工作，董監事聯席會會議記錄收支僅能維持平衡實無力繳納高額的地價稅，原
    告均推行有益社會風俗教化之工作，該廟建築及管理皆符合寺廟設立實質之目的
    及用途，且依一般寺廟管理，凡對寺廟有貢獻或其住持，其過逝後登入祿位牌內
    經董事會同意可入祀功德堂供奉（祿位牌僅一座，並非每位分立神主牌一座），
    以表彰其樂好施行為，供後人表率，此仍揚善行為舉凡北投媽祖廟、萬華龍山寺
    關渡媽祖廟均有功德堂之設施，此與供祖先牌位有別，被告不分皂白認定原告之
    功德堂奉祠十多位功德者即認定楊聖廟前曾作為奉厝會員祖牌位之利用而課繳地
    價稅，顯係違法。
(三)被告提出請示財政部九十年十一月一日台財稅字第四五五六六二號主旨謂：楊姓
    四知堂所有土地地上建物供作楊姓宗祠及經核准寺廟登記之楊聖廟使用，如經查
    明該廟並未對外開放供公眾膜拜，難謂有益於社會風俗教化，其基地應無土地稅
    減免規則之適用，經其派人調查認有「(1)楊聖廟未有開放(2)有供奉神主牌(3)楊姓
    宗親會牌匾(4)楊姓大宗祠之供桌」。按楊姓四知堂四十九年四月二日法人登記證
    書成立財團法人目的係建立楊聖廟紀念隋煬帝楊堅及宋朝元老楊令公一門忠烈及
    佛道教諸神，有助益社會風俗教化之寺廟，其基地依法免稅，原告自民國四十九
    年建廟起至八十七年核定本稅止，原告均適用土地稅減免規則第八條第一項第九
    款規定全免稅，被告於八十八年普查時無端開徵，民國九十一年三月四日被告亦
    以北市稽萬乙字第九一六二三一九號函稱：「系爭土地適合上開減免規定免徵地
    價稅爰先予說明：三、有關被告機關派員查獲原告在壹樓東廂有供奉神主牌即認
    楊聖廟與楊姓祠堂併用」，按原告之組織章程並無規定會員可申請進主安奉會員
    祖先之神位，如有，數十年來豈僅被告所提示之相片十多座神主牌，被告所提供
    之相片攝自原告楊聖廟內功德堂之神位，按功德堂所供奉之神主牌一類為先賢（
    宋朝楊六賽一門忠烈派下之神位及宋朝吏部少卿楊明珠夫婦之神位），另一類為
    堂上歷代楊姓之功德祿位即表揚數千年來歷代祖先英烈之祿位，並非祀奉會員進
    主之安奉神位，此有修改後所攝功德堂內之神主牌相片為證，原告確與宗祠之財
    團法人章程有別，檢附財團法人台北江夏黃種德堂大宗祠組織暨捐助章程參照，
    原告之章程即可明白兩者截然不同。有關楊姓宗親會之牌匾掛在建物外牆柱一隅
    ，原告寺廟並無其他公司組織或宗祠設立，更無同意楊氏宗親會設定合併使用同
    一建物，該匾額如何懸掛亦無經董事會同意，可能係楊姓香客為招募楊姓宗親入
    其宗親會悄悄冒掛此與原告無關，以上事實主管原告之台北市萬華區公所亦於八
    十七年八月廿四日發函證明上開寺廟原告不以營利為目的之公益事實用地屬實，
    應免予課稅，至於原告有無對外公開供公眾膜拜有無供會員進主安奉，萬華區公
    所民政課主管官員萬義暘先生可到庭證。
乙、被告主張之理由：
  (一)按行為時土地稅法第十四條規定：「已規定地價之土地，除依第二十二條規定課
    徵田賦者外，應課徵地價稅。」土地稅減免規則第八條第一項第九款規定：「私
    有土地減免地價稅或田賦之標準如左：九、有益於社會風俗教化之宗教團體，經
    辦妥財團法人或寺廟登記，其專供公開傳教佈道之教堂、經內政部核准設立之宗
    教教義研究機構、寺廟用地及紀念先賢先烈之館堂祠廟用地全免。……。」同規
    則第二十四條第一項規定：「合於第七條至第十七條規定申請減免地價稅或田賦
    者，應於每年（期）開徵四十日前提出申請；逾期申請者，自申請之次年（期）
    起減免。減免原因消滅，自次年（期）恢復徵收。」
  (二)查原告所有坐落本市○○區○○段一小段二○一地號持分土地乙筆，面積三、二
    七七平方公尺，係供楊姓聖廟使用，經被告所屬萬華分處於辦理八十七年度地價
    稅減免土地清查作業時，認定系爭土地與土地減免規則第八條第一項第九款規定
    不合，乃按一般用地稅率補徵原告自八十二年至八十六年期地價稅共計七、二五
    ○、六○五元，洵堪認定，至於原告主張該楊姓四知堂供奉玉皇大帝、關聖帝君
    、楊家將及福德正神乙節，惟經答辯機關所屬萬華分處於八十八年四月二十九日
    派員至現場實地勘查結果，事實為楊聖廟主殿供奉楊令公等神像，右殿為祭祀楊
    姓祖先牌位之宗祠，左殿為楊姓宗親會使用，並有現場採證照片十四幀附卷可稽
    。則系爭土地既兼供祭祀楊姓祖先牌位之宗祠及楊姓宗親會使用，自無前揭土地
    稅減免規則第八條第一項第九款免徵土地稅規定之適用。而臺北市萬華區公所既
    非土地稅之主管機關，其出具之八十七年四月二十四日北市萬民字第八七四○九
    七五九○○號證明書，雖可作為認定事實之參考，惟事實為何？仍應由權責機關
    作實質認定。從而，被告所屬萬華分處既已再次查證，相關疑義亦已澄明，原核
    定系爭土地按一般用地稅率補徵原告八十二年至八十六年地價稅，揆諸首揭法條
    及財政部函釋規定並無違誤，訴願決定及再訴願決定遞予維持亦無不合，敬請明
    察，並駁回原告之訴。
    理  由
一、按土地稅減免規則第八條第一項第九款規定：「私有土地減免地價稅或田賦之標
    準如左．．．九、有益於社會風俗教化之宗教團體，經辦妥財團法人或寺廟登記
    ，其專供公開傳教佈道之教堂、經內政部核准設立之宗教教義研究機構、寺廟用
    地及紀念先賢先烈之館堂祠廟用地全免。但用以收益之祀田或放租之基地，或其
    土地係以私人名義為所有權登記者不適用之。」是依上開規定，私有土地必須係
    有益於社會風俗教化之宗教團體，經辦妥財團法人或寺廟登記，其專供公開傳教
    佈道之教堂、或經內政部核准設立之宗教教義研究機構、寺廟用地及紀念先賢先
    烈之館堂祠廟用地為限，始能獲得減免地價稅。財政部五五財稅發第一一五四三
    號令釋：「關於呈請核示臺北市×××種德堂大宗祠用地申請減免地價稅一案，
    經本部邀集內政部、臺灣省地政局及該廳等有關機關會商結果以：『查本案××
    ×種德堂大宗祠乃係黃姓宗祠，核與土地賦稅減免規則第八條第九款（現行土地
    稅減免規則第八條第一項第九款）．．．減免賦稅之規定不合，所請應予不准。
    』．．．應照會商結果辦理。」八十一年三月四日台財稅第八一○○二九五九五
    號函釋：「財團法人陳××堂供祭祀陳氏祖先之宗祠部分兼供紀念先賢使用，核
    與土地稅減免規則第八條第一項第九款規定不合，其基地不得免徵地價稅。說明
    ．．．本案財團法人陳××堂供祭祀陳氏祖先之宗祠，部分兼供祭祀舜帝，既經
    查明兩者合併牌位祭祀，核非專供紀念先賢使用，其基地自不得依上開規定免徵
    地價稅。」，九十年十一月一日台財稅字第○九○○四五五六六二號函釋：「．
    ．．說明．．．二、依土地稅減免規則第八條第一項第九款規定．．．該減免規
    定係以有益於社會風俗教化之宗教團體使用之土地為適用對象。又祭祀祖先之宗
    祠兼供紀念先賢使用，核非專供紀念先賢使用，其基地不得依上開規定免徵地價
    稅，本部八十一年三月四日台財稅第八一○○二九五九五號函釋在案。準此，專
    供有益社會風俗教化之宗教團體使用之土地，方有上揭免徵地價稅規定之適用。
    本案如經查明經辦妥寺廟登記之楊姓聖廟係與楊姓祠堂併用同一建物，且該廟未
    對外公開供公眾膜拜，則其性質屬私益性，難謂有益於社會風俗教化，其基地應
    無前揭免徵地價稅規定之適用。」而以上函釋乃財政部本於主管機關之權責就土
    地稅減免規則第八條第一項第九款之規定所為之解釋，核其解釋意旨，與土地稅
    減免規則第八條第一項第九款所定係以「專供」公開傳教佈道之教堂、寺廟用地
    及紀念先賢先烈之館堂祠廟用地之規定意旨相符，被告自得予以援用。
二、本件係原告所有系爭土地乙筆，面積三、二七七平方公尺，係供楊姓聖廟使用，
    經被告所屬萬華分處於辦理八十七年度地價稅減免土地清查作業時，認定系爭土
    地與土地稅減免規則第八條第一項第九款規定不合，乃按一般用地稅率補徵原告
    自民國八十二年至八十六年期地價稅共計新台幣（以下同）七、三五○、六○五
    元。原告不服，申請復查，未獲變更，提起訴願，經台北市政府訴願決定，將原
    處分撤銷，著由被告另為處分。嗣被告重為復查決定，仍維持原核定。原告不服
    ，則主張其所有系爭寺廟連同基地，該地上建物為財團法人楊姓四知堂附設之楊
    聖廟，經有關機關准設立並核發寺廟登記；楊聖廟建於四十九年四月二日以原告
    名義辦理法人登記，該廟建築中央僅一棟一樓，廟殿內有五神龕，中庭大神龕供
    奉玉皇大帝及楊家將，右二龕供奉關聖帝君及福德正神，左二龕供奉神農大帝及
    孔子等諸神聖，並無供奉亡魂神主，廟殿兩側建有二樓教室型建物，左右一樓作
    為放置神轎及閱讀室，二樓作為室內活動教室，供附近居戶公益之利用；原告自
    四十九年建廟起至八十七年核定本稅止被告均適用土地稅減免規則第八條第一項
    第九款規定全免稅，八十八年普查時無端開徵，九十一年三月四日被告亦以北市
    稽萬乙字第○九一六○二○三一○九號函稱系爭土地適合上開減免規定免徵地價
    稅，足徵被告課徵八十二年至八十六年度之系爭地價稅顯屬無據，應予撤銷云云
    ，資為抗辯。
三、經查：
  (一)原告所有坐落台北市○○區○○段一小段二○一地號原告應有部分土地部分，其
    地上建物門牌號碼為台北市○○街一五四巷三九號房屋，為原告法人登記之主事
    務所所在，有其提出之法人登記證書影本附卷可參，依其所載目的為「本堂供奉
    先聖先賢宋朝楊令公、楊家將暨玉皇上帝、觀音佛祖、關聖帝君、保生大帝、神
    農大帝、孔子、中壇元帥、福德正神及有關各神佛，並提供楊聖廟場地以闡揚宗
    教教義，提倡敬奉神明，辦理社會公益慈善事業為宗旨」。原告再於八十八年七
    月間向台北市政府申請該楊聖廟辦理寺廟登記，經民政局於八十八年七月五日發
    給寺廟登記證，並註明為原告附設，楊姓聖廟雖持有臺北市政府民政局核發之臺
    北市寺廟登記證，惟廟之左右殿設有祭祀祖先之宗祠及宗親會，有被告八十八年
    四月二十九日所攝照片影本附於原處分卷可參，嗣被告所屬萬華分處於八十九年
    七月十四日現場勘察結果，原該廟左殿外懸掛之「楊氏宗親會」匾額已拆除，右
    殿所供奉之祖先牌位已撤離，僅遺刻有「楊姓大宗祠」之供桌；被告因適用法令
    疑義，曾請示財政部，案經該部以九十年十一月一日台財稅字第○九○○四五五
    六六二號函釋以「本案如經查明經辦妥寺廟登記之楊姓聖廟係與楊姓祠堂併用同
    一建物，且該廟未對外公開供公眾膜拜，則其性質屬私益性，難謂有益於社會風
    俗教化，其基地應無前揭免徵地價稅規定之適用。」嗣被告再於九十年十一月十
    六日派員至現場勘查結果，發現「系爭二○一地號土地(一)地上建物為東園街一五
    四巷三十九號二層樓未辦保存建物，供楊姓聖廟和楊氏大宗祠使用。(二)原左殿外
    懸掛之「楊氏宗親會」匾額已拆除，惟其內部仍為大型會議廳。(三)原右殿所供奉
    祖先牌位並未撤離，而係另以三合板隔間，並以鮮花、水果、清香獻供，且供桌
    刻有「楊氏大宗祠」。又當勘查人員進入楊姓聖廟大門時，大門雖對外開啟，但
    即有管理員與警衛犬趨前詢問，顯見該廟仍具有相當程度的封閉性，仍並未完全
    能讓不特定之人員隨時自由進入參觀或膜拜，故尚難謂該廟具公益性。同日被告
    訪查人員復訪查萬華區銘德里楊里長及順發裝潢行吳太太訪查結果，經受訪人員
    表示：(一)平時並未對外開放供社區住戶自由使用。(二)社區舉辦活動洽借場地手續
    較繁瑣，必須以公文提出申請。(三)除舉辦祭祀活動外，尚未聽說有舉辦對外之廟
    會或社會活動。(四)平時出入信徒不多，且僅以楊姓宗親為主。」等情，有現場勘
    查照片及訪查紀錄附卷可稽（參照本院九十一年度訴字第三二六七號卷）；足證
    楊姓聖廟係與楊姓祠堂併用同一建物，且該廟未對外公開供公眾膜拜，其性質屬
    私益性，難謂有益於社會風俗教化，其基地並無免徵地價稅規定之適用。原告所
    稱其並未規定會員可以申請進主，所供奉為楊姓歷代英烈，並提出「所供奉之神
    主牌」照片為證一節，惟查，被告九十年十一月十六日所拍攝之供奉牌位，其中
    有「堂上楊姓歷代祖考妣之神位」一座，核與其供桌刻有「楊氏大宗祠」相符，
    足證其具有祠堂之性質；再參原告八十八年度結算申報書亦列有「楊姓宗親樂捐
    、聚餐費」收入、「春秋季舉行祭典拜祖聚餐每年五節牲禮品」支出，足證其兼
    具有祠堂之用途甚明；至於原告於經被告查獲並予以課稅後，改為僅供奉楊氏四
    座功德祿位（參見原告九十二年七月三十一日提出之照片），嗣經被告以九十一
    年三月四日北市稽萬乙字第○九一六○二○三一○九號函認定系爭土地適合上開
    減免規定免徵地價稅，既與被告九十年十一月十六日所拍攝之供奉含神主牌位共
    十六座以上牌位照片之事實既有不同，則嗣後九十一年之准許免稅，自無礙於本
    件八十二年至八十六年否准免稅之認定。
  (二)另原告所稱萬華區公所曾以八十七年四月二十四日北市萬民字第八七四○九七五
    九○○號九十年五月二十二日北市萬民字第九○二一○九六四○○號證明書，授
    與原告證明系爭二○一地號土地依土地法第一百九十二條規定為免稅，該土地不
    以營利為目的之公益事業用地，經查屬實之證明書一節；查萬華區公所八十七年
    四月二十四日函，僅證明系爭土地為不以營利為目的之公益事業用地，至於是否
    兼作祠堂用途並未證明，經本院另案傳喚證人即台北市萬華區公所民政課主管萬
    義暘亦稱並未注意所供奉牌位內容，有本院調閱該案之九十二年八月十三日準備
    程序筆錄可參，自不足作為原告有利之證據（參照本院九十一年度訴字第三二六
    七號）；準此，系爭二○一地號土地地上建物既有部分房間供祭祀祖先之宗祠使
    用，核非專供紀念先賢先烈使用，故無土地稅減免規則第八條第一項第九款規定
    之適用，原告主張系爭楊姓聖廟係專供紀念先賢使用，且對外開放供公眾膜拜之
    場所云云，委不足採。從而，被告所屬萬華分處按一般用地稅率核課系爭二○一
    地號土地八十二年至八十六年期地價稅，於法亦無不合。
四、綜上所述，本件原處分並無不法，訴願決定及再訴願決定均予以維持，亦稱妥適
    。原告徒執前詞，訴請撤銷，為無理由，應予駁回。
五、本件事證己明，兩造其餘攻擊防禦方法及原告請求傳喚，萬華區公所民政課主管
    官員萬義暘到庭作證，均與本件判決結果不生影響，故不逐一論述及傳訊，併此
    敘明。
據上論結，本件原告之訴為無理由，爰依行政訴訟法第九十八條第三項前段，判決如
主文。
中    華    民    國    九十二      年      十一        月     十三      日
                臺 北 高 等 行 政 法 院   第 七 庭
                               審 判 長 法  官  鄭  小  康
                                        法  官  林  金  本
                                        法  官  黃  秋  鴻
右為正本係照原本作成。
如不服本判決，應於送達後二十日內，向本院提出上訴狀並表明上訴理由，如於本判
決宣示後送達前提起上訴者，應於判決送達後二十日內補提上訴理由書（須按他造人
數附繕本）。
中    華    民    國    九十二      年      十一        月     十三      日
                                        書 記 官  王 琍 瑩


司法院資訊處製作；財團法人民間司法改革基金會備份。
